ACORDAO-COMPLETO-2450947

ACÓRDÃO 62/2021 ATA 1/2021 - PLENÁRIO

VISTOS, relatados e discutidos estes autos de representação da Secretaria de Controle Externo de Aquisições Logísticas (Selog) noticiando supostas irregularidades em pregões realizados por Organizações Militares do Exército, cujo objeto foi a aquisição de mobiliário,
ACORDAM os Ministros do Tribunal de Contas da União, reunidos em Sessão Plenária, ante as razões expostas pelo relator, em: 
9.1. com fulcro no art. 276, caput e § 1º, do RI/TCU, referendar a medida cautelar adotada pelo relator por meio do despacho transcrito no relatório que precede este acórdão; e
9.2. dar ciência deste acórdão ao interessado e aos órgãos em epígrafe.

Referendo de medida cautelar deferida em processo de representação sobre supostas irregularidades em pregões que tinham por objeto a aquisição de mobiliário.

Colégio Militar de Brasília; Departamento-Geral do Pessoal do Exército; Gabinete do Comandante do Exército.

3. Interessados/Responsáveis:
3.1. Interessado: Forma Office Comércio de Móveis e Interiores Ltda. (09.813.581/0001-55).

13.1. Ministros presentes: Ana Arraes (Presidente), Walton Alencar Rodrigues, Benjamin Zymler (Relator), Augusto Nardes, Aroldo Cedraz, Raimundo Carreiro, Bruno Dantas e Jorge Oliveira.
13.2. Ministro-Substituto convocado: Marcos Bemquerer Costa.
13.3. Ministro-Substituto presente: André Luís de Carvalho.

ACORDAO-COMPLETO-2516933

Acórdão 2592/2021 - Plenário

ACORDAO-COMPLETO-2498075

Acórdão 2129/2021 - Plenário

BENJAMIN ZYMLER

Adoto como relatório o despacho constante da peça 14, que fundamentou a concessão da medida cautelar ora em apreciação:
"Trata-se de representação da Secretaria de Controle Externo de Aquisições Logísticas (Selog) noticiando supostas irregularidades em pregões realizados por Organizações Militares do Exército, cujo objeto foi a aquisição de mobiliário.
2.	No presente feito, são apontados indícios de irregularidades nos seguintes certames licitatórios:
	Certame
	Órgão promotor da licitação
	Objeto
	Valor estimado da contratação, sem considerar eventuais adesões

	Pregão Eletrônico SRP 12/2020
	Departamento Geral de Pessoal - DGP
	Registro de preços para aquisição e instalação de divisórias, compostas em lote único de 15 itens.
	R$ 28.342.080,00

	Pregão Eletrônico SRP 20/2020
	Gabinete do Comandante do Exército
	Registro de preços para a aquisições de mobiliários em geral para os setores do Gabinete.
	R$ 1.422.874,21

	Pregão Eletrônico SRP 9/2020
	Colégio Militar de Brasília
	Registro de preços para eventual aquisição de mobiliários em madeira e assentos em geral, dividida em dois grupos, totalizando 101 itens distintos.
	R$ 26.382.386,55

A empresa Forma Office Comércio de Móveis e Interiores Ltda. sagrou-se vencedora do primeiro certame, sem ofertar lances para os 6 itens, logrando adjudicação do lote único ao valor total de R$ 24.991.064,00, desconto de 11,8% em relação ao preço de referência da Administração. O resultado da licitação foi homologado em 9/12/2020.
Por sua vez, o Pregão Eletrônico 20/2020 ainda está em andamento. O grupo 1 do certame, composto por armários, mesas, gaveteiros e painéis divisórios para estações de trabalho, encontra-se em fase de aceitação de propostas, no qual a proposta inicialmente mais bem classificada, da empresa Layout Móveis, teve suas amostras rejeitadas em confronto com as detalhadas especificações dos itens. No grupo 2, composto de oito itens relativos a painéis e divisórias de ambientes, a proposta mais bem classificada foi da empresa Espaço & Forma, que teve suas amostras aprovadas, havendo indícios de sobrepreço apontados pela unidade técnica.
Já os itens disputados individualmente foram compostos por nove itens de cadeiras, poltronas e sofás (itens 28 a 36) . Os itens 29, 32 e 33 foram desertos e os demais foram disputados por pequeno número de licitantes, que variou entre 2 e 5 empresas interessadas. O item 30 (poltrona giratória com encosto de cabeça) foi vencido pela empresa Forma Style Seating Ergonomic Ltda., com preço cerca de 130% acima do praticado pela própria empresa em outros certames recentes.
O último certame indicado na tabela acima, o Pregão Eletrônico SRP 9/2020, está suspenso pelo órgão promotor da licitação para a avaliação de impugnações dos licitantes.
Em síntese, a análise realizada pela Selog apurou indícios de irregularidades nos três pregões, que foram marcados pela ausência de competitividade, o que se traduz pelo fato de que, em muitos itens, sequer houve oferta de lances na fase competitiva do pregão, em que justamente se espera uma concorrência mais acirrada entre os licitantes para a obtenção de um melhor preço à administração pública.
Essa ausência de competitividade decorreria, sobretudo:
da elaboração de termos referências com descrições excessivamente detalhadas, com fortes indícios de direcionamento a produtos de fabricantes comercializados pelas empresas;
do agrupamento de itens heterogêneos em um mesmo grupo;
da inclusão excessiva de itens de uma mesma categoria de mobiliário, variando pelas dimensões e material construtivo em um mesmo grupo, ao passo que os dados de empenho indicam que muitos desses itens não são adquiridos pelos órgãos gerenciador e participantes;
da cobrança de declaração registrada em cartório dos fabricantes dos itens de mobiliário;
da exigência desarrazoada de normas técnicas pouco usuais no mercado.
A unidade instrutiva entendeu que, como consequência dessa falta de competividade, nos Pregões 12/2020 e 20/2020 os preços adjudicados seriam superiores aos identificados em certames similares realizados por outros órgãos. 
Outrossim, a Selog ressaltou o nível de atuação do Gabinete do Comandante em certames de aquisição de mobiliário vencidos pelas empresas Forma Office e Forma Style, visto que, entre 2014 e 2020, o aludido órgão atuou como participante, carona ou gerenciador de outros 21 certames vencidos pelas duas empresas, em indício de direcionamento sistematizado.
No mesmo período citado, o DGP aderiu a 12 pregões e participou de outros 5 pregões vencidos pelas duas empresas. Já o Colégio Militar de Brasília atuou em nove pregões.
Diante do quadro exposto, foi formulada a seguinte proposta de encaminhamento, in verbis:
"100. conhecer da representação, satisfeitos os requisitos de admissibilidade constantes no art. 113, § 1º, da Lei 8.666/1993, c/c os arts. 235 e 237, VI, do Regimento Interno deste Tribunal, e no art. 103, § 1º, da Resolução - TCU 259/2014;
101. deferir o pedido de concessão de medida cautelar, sem oitiva prévia, com fulcro no art. 276 do Regimento Interno/TCU, tendo em vista a existência dos elementos necessários para sua adoção, para que os órgãos gerenciadores e os participantes suspendam todos os atos dos pregões 12/2020, promovido pelo Departamento Geral de Pessoal e 20/2020, promovido pelo Gabinete do Comandante do Exército, assim como todos os atos deles decorrentes, incluindo ata eventualmente assinada, não permitindo aquisições e/ou adesões, até decisão de mérito desta Corte de Contas, em razão das irregularidades mencionadas ao longo desta instrução e que serão objeto de oitivas e diligências dos órgãos envolvidos; 
realizar a oitiva do Departamento Geral de Pessoal, Estado-Maior do Exército, Secretaria Geral do Exército, Batalhão de Guarda Presidencial, Comando de Operações Terrestres, Base de Administração do QGEX, Departamento de Ciência e Tecnologia do Exército, Gabinete do Comandante do Exército, com amparo no art. 276, § 3º, do Regimento Interno/TCU, para que, no prazo de quinze dias, se pronuncie em relação aos pressupostos da cautelar deferida, e também quanto aos seguintes pontos relativos ao Pregão Eletrônico SRP 12/2020:
a) comprovar a necessidade de inclusão do atendimento a todas as certificações, declarações de qualidade, normas técnicas¸ laudos técnicos e/ou certificados de conformidade contidos nas descrições dos itens licitados conforme listagem do termo de referência do Pregão Eletrônico - SRP 12/2020, do Departamento Geral de Pessoal, especialmente em relação às normas NBR 8094, 8095 e 8096, como sendo o mínimo necessário para garantir a aquisição de produtos que atendam às necessidades da administração, com apresentação de estudo técnico preliminar que  demonstre a viabilidade técnica, econômica e mercadológica da solução pretendida, em que conste as diversas empresas/indústrias aptas a atender à demanda na forma solicitada, com indicação inequívoca da marca, modelo e demais referências, tendo em visto a possível exigência excessivamente restritiva diante do baixo nível de competitividade verificado no certame;
b) justificativa para a exigência de Declaração de garantia emitida pelo fabricante, em desacordo com a Jurisprudência desta Corte de Contas (e.g. Acórdão 1805/2015-TCU-Plenário, relator Weder de Oliveira e 4547/2020 - TCU - 1ª Câmara, Relator Benjamin Zymler) , assim como da exigência de seu  reconhecimento em cartório, que resta em desacordo com a jurisprudência do TCU, que entende que a exigência de documentação com firma reconhecida em cartório restringe a competitividade das licitações e somente é justificável em caso de dúvida da autenticidade da assinatura e desde que haja previsão no edital (e.g. Acórdãos 604/2015 e 1301/2015, ambos do Plenário, Relatores José Múcio Monteiro e Augusto Sherman, respectivamente) ;
c) justificativa para o nível de detalhamento dos itens licitados, explicando cada aspecto técnico apontado, a exemplo de medidas, percentuais e demais características construtivas definidas pelo demandante, de modo a demonstrar não serem excessivos ou direcionadores a produto ou fabricante específico, e indique lista de produtos, respectivas marcas e fornecedores aptos a fornecer produtos que atendam às especificações de cada um dos itens licitados, conforme o Acórdão 2407/2006-TCU-Plenário, Relator Benjamin Zymler;
d) justificativa para a participação em outros pregões SRP de mobiliários em geral nos quais tenham sido licitados itens de mesas, cadeiras, poltronas, sofás, armários, gaveteiros, divisórias, entre outros, e seus acessórios, nos últimos dois anos, assim como adesões realizadas no período citado, apresentando lista de todos os certames que gerenciou, participou e/ou aderiu, com quadro comparativo dos itens registrados e adquiridos, bem como as respectivas justificativas alusivas ao planejamento de suas aquisições;
realizar a oitiva do Gabinete do Comandante do Exército, com amparo no art. 276, § 3º, do Regimento Interno/TCU, para que, no prazo de quinze dias, se pronuncie em relação aos pressupostos da cautelar deferida, e também quanto aos seguintes pontos relativos ao Pregão Eletrônico 20/2020:
a) comprovar a vantajosidade/economicidade da composição dos grupos do Pregão Eletrônico - SRP 20/2020, apresentando os fundamentos dos estudos de mercado realizados, de modo a demonstrar os fornecedores aptos a atendê-la nos conjuntos definidos pelos respectivos agrupamentos, e não apenas em itens individuais, uma vez que os grupos reúnem itens heterogêneos que, em princípio, poderiam ser licitados separadamente, a fim de melhor aproveitar as particularidades do mercado, conforme o art. 15, IV, da Lei 8.666/1993 e a Súmula 247 do TCU;
b) justificativa para o nível de detalhamento dos itens licitados, explicando cada aspecto técnico apontado, a exemplo de medidas, percentuais e demais características construtivas definidas pelo demandante, de modo a demonstrar não serem excessivos ou direcionadores a produto ou fabricante específico, e indique lista de produtos, respectivas marcas e fornecedores aptos a fornecer produtos que atendam às especificações de cada um dos itens licitados, conforme o Acórdão 2407/2006-TCU-Plenário, Relator Benjamin Zymler;
c) justificativa para a participação em outros pregões SRP de mobiliários em geral nos quais tenham sido licitados itens de mesas, cadeiras, poltronas, sofás, armários, gaveteiros, divisórias, entre outros, e seus acessórios, nos últimos dois anos, especialmente os realizados em período concomitante, a exemplo do pregão SRP 9/2020 do Colégio Militar de Brasília (UASG 160064) e 12/2020 do Departamento Geral de Pessoal (UASG 160070) , assim como adesões realizadas no período citado, apresentando lista de todos os certames que gerenciou, participou e/ou aderiu, com quadro comparativo dos itens registrados e adquiridos, bem como as respectivas justificativas alusivas ao planejamento de suas aquisições, diante da possibilidade de sobreposição e/ou duplicidade nas demandas;
realizar a oitiva prévia do Colégio Militar de Brasília, Gabinete do Comandante do Exército, Estado-Maior do Exército, Secretaria de Economia e Finanças, Escola Superior de Guerra, Colégio Militar de Fortaleza, 11º Grupo de Artilharia Antiaérea, 2º Centro de Geoinformação, Comando Logístico, 11º Departamento de Suprimento, Comissão Regional de Obras da 11ª Região Militar e Polícia Civil do Distrito Federal, om fulcro no art. 276, § 2º, do Regimento Interno deste Tribunal para que, no prazo de cinco dias úteis, se pronuncie quanto aos seguintes pontos relativos ao Pregão Eletrônico SRP 9/2020:
a) comprovar a necessidade de inclusão do atendimento a todas as certificações, declarações de qualidade, normas técnicas¸ laudos técnicos e/ou certificados de conformidade contidos nas descrições dos itens licitados conforme listagem do termo de referência do Pregão Eletrônico - SRP 9/2020, do Colégio Militar de Brasília, como sendo o mínimo necessário para garantir a aquisição de produtos que atendam às necessidades da administração, com apresentação de estudo técnico preliminar que  demonstre a viabilidade técnica, econômica e mercadológica da solução pretendida, em que conste as diversas empresas/indústrias aptas a atender à demanda na forma solicitada, com indicação inequívoca da marca, modelo e demais referências, tendo em visto a possível exigência excessivamente restritiva diante do baixo nível de competitividade verificado no certame;
b) justificar a exigência da "declaração de usual fornecedor de poliamida, em papel timbrado da empresa fornecedora assinada por responsável acreditado, com firma reconhecida em cartório, declarando que a mesma é composta por 30% de material endurecedor fibra de vidro", tecendo comentários acerca da sua relevância para o mercado, assim como sua ampla adoção, demonstrando todos os fornecedores aptos a honrá-la;
c) justificar a exigência de que o laudo referente à Norma Regulamentadora NR-17, seja referido a produto específico e identificado por foto, em detrimento da abordagem por linha de produto, assim como a exigência de que, caso o profissional signatário do laudo seja engenheiro, deverá apresentar ART e comprovante de pagamento de quitação do título do CREA;
d) justificar as exigências de declarações referentes às fabricantes dos produtos ofertados, a exemplo de certificados de registro de pessoa jurídica e regularidade perante o IBAMA, licença de operação, que restam em desacordo com a jurisprudência do TCU (e.g. Acórdãos 3368/2015 e 1498/2020, ambos do Plenário e de Relatoria do Ministro Raimundo Carreiro) , por estabelecerem obrigações alheias à relação jurídica entre o órgão contratante e a futura contratada;
e) justificativa para a exigência de Declaração de garantia emitida pelo fabricante, dirigida ao Colégio Militar de Brasília, indicando a licitante como sua revendedora, em desacordo com a Jurisprudência desta Corte de Contas (e.g. Acórdão 1805/2015-TCU-Plenário, relator Weder de Oliveira e 4547/2020 - TCU - 1ª Câmara, Relator Benjamin Zymler) , assim como da exigência de seu  reconhecimento em cartório, que resta em desacordo com a jurisprudência do TCU, que entende que a exigência de documentação com firma reconhecida em cartório restringe a competitividade das licitações e somente é justificável em caso de dúvida da autenticidade da assinatura e desde que haja previsão no edital (e.g. Acórdãos 604/2015 e 1301/2015, ambos do Plenário, Relatores José Múcio Monteiro e Augusto Sherman, respectivamente) ;
f) comprovar a vantajosidade/economicidade da composição dos grupos do Pregão Eletrônico - SRP 9/2020, apresentando os fundamentos dos estudos de mercado realizados, de modo a demonstrar os fornecedores aptos a atendê-la nos conjuntos definidos pelos respectivos agrupamentos, e não apenas em itens individuais, uma vez que os grupos reúnem itens heterogêneos que, em princípio, poderiam ser licitados separadamente, a fim de melhor aproveitar as particularidades do mercado, conforme o art. 15, IV, da Lei 8.666/1993 e a Súmula 247 do TCU;
g) justificativa para o nível de detalhamento dos itens licitados, explicando cada aspecto técnico apontado, a exemplo de medidas, percentuais e demais características construtivas definidas pelo demandante, de modo a demonstrar não serem excessivos ou direcionadores a produto ou fabricante específico, e indique lista de produtos, respectivas marcas e fornecedores aptos a fornecer produtos que atendam às especificações de cada um dos itens licitados, conforme o Acórdão 2407/2006-TCU-Plenário, Relator Benjamin Zymler;
considerando a possibilidade de construção participativa das deliberações deste Tribunal, nos termos do art. 14 da Resolução-TCU 315/2020, bem como o previsto nas Normas de Auditoria (NAT) aprovadas pela Portaria-TCU 280/2010, referente aos comentários dos gestores (no que se aplica a representações e denúncias) :
	a) solicitar, via Controle Interno do Exército, ao Departamento Geral de Pessoal, Estado-Maior do Exército, Secretaria Geral do Exército, Batalhão de Guarda Presidencial, Comando de Operações Terrestres, Base de Administração do QGEX, Departamento de Ciência e Tecnologia do Exército, Gabinete do Comandante do Exército, caso queiram, no prazo de quinze dias:
	a.1) a apresentação de possíveis ações corretivas que poderão ser tomadas pelo Departamento Geral de Pessoal para prevenir ou corrigir os indícios de irregularidades detectados ou remover seus efeitos;
	a.2) na hipótese de serem consideradas insuficientes, pelo TCU, as alternativas apresentadas pela unidade jurisdicionada, a manifestação quanto aos possíveis impactos da determinação do TCU para anulação do certame e atos dele decorrentes, em função dos indícios de irregularidades verificados;
	b) alertar o Departamento Geral de Pessoal e o Gabinete do Comandante do Exército, com relação à construção participativa de deliberações, de que:
b.1) a sua manifestação quanto às alternativas para corrigir os indícios de irregularidades verificados e quanto aos impactos das possíveis medidas a serem adotadas pelo TCU será avaliada na proposição de mérito, mas não vincula as decisões desta Corte de Contas, notadamente quando os riscos decorrentes de sua adoção e/ou da manutenção de situação irregular não se coadunarem com o interesse público que se pretende tutelar;
b.2) a ausência de manifestação no prazo estipulado não impedirá o andamento processual, podendo o TCU vir a prolatar decisão de mérito, caso haja elementos suficientes que caracterizem afronta às normas legais e/ou possibilidade de ocorrência de prejuízos à Administração; e
b.3) a ausência de manifestação não será considerada motivo de sanção.
diligenciar o Departamento Geral de Pessoal, Estado-Maior do Exército, Secretaria Geral do Exército, Batalhão de Guarda Presidencial, Comando de Operações Terrestres, Base de Administração do QGEX, Departamento de Ciência e Tecnologia do Exército, Gabinete do Comandante do Exército, com fundamento nos artigos 157 e 187 do Regimento Interno deste Tribunal, para que, no prazo de quinze dias, encaminhe cópia dos seguintes documentos e/ou esclarecimentos:
	a) íntegra do processo administrativo que originou o Pregão Eletrônico SRP 12/2020, ou a sua participação, contendo especialmente, se for o caso:
	a.1) estudo técnico preliminar que demonstre a viabilidade técnica, econômica e mercadológica da solução pretendida e mencione as diversas empresas/indústrias aptas a atender à demanda conforme a diversidade de composição de cada um dos grupos, com indicação inequívoca da marca, modelo, características que atendam todas as exigências constantes do termo de referência;
	a.2) pesquisa de preços realizada, com respectiva metodologia, contendo todas as fontes utilizadas como parâmetro, incluindo as propostas das empresas eventualmente consultadas;
	a.3) documentos de planejamento com a definição das necessidades da unidade gerenciadora e dos participantes, incluindo informações de quantitativo de mobiliário atual das unidades envolvidas, bem como de mudanças pretendidas, de modo a justificar objetivamente os quantitativos licitados do gerenciador e participantes;
	a.4) parecer jurídico que aprovou o edital e o seu termo de referência;
	a.5) pareceres técnicos de análise que teriam rejeitado e/ou aprovado os produtos ofertados pelas licitantes no certame, assim como as respectivas documentações das propostas enviadas e seus catálogos técnicos;
	b) lista de todos os órgãos/unidades participantes, respectivos itens e quantitativos de que participam;
c) íntegra dos processos administrativos que originaram a participação e/ou adesão em pregões para aquisição de bens mobiliários em geral nos últimos dois anos, nos quais tenham sido adquiridos mesas, cadeiras, poltronas, sofás, armários, gaveteiros, divisórias, entre outros, e seus acessórios;
	d) lista de itens mobiliários que adquiriu nos últimos dois anos, apresentando dados de certames e atas de registro de preços originárias, notas de empenho, ordens bancárias pagas, modelos dos itens adquiridos, com informação de marca e fornecedor, assim como notas fiscais, registros dos bens adquiridos em sistema de patrimônio (número de patrimônio) ;
	e) demais informações que julgar necessárias; e
f) designação formal de interlocutor que conheça da matéria para dirimir eventuais dúvidas, informando nome, função/cargo, e-mail e telefone de contato.
diligenciar o Gabinete do Comandante do Exército, com fundamento nos artigos 157 e 187 do Regimento Interno deste Tribunal, para que, no prazo de quinze dias, encaminhe cópia dos seguintes documentos e/ou esclarecimentos:
	a) íntegra do processo administrativo que originou o Pregão Eletrônico 20/2020, ou a sua participação, contendo especialmente, se for o caso:
	a.1) estudo técnico preliminar que demonstre a viabilidade técnica, econômica e mercadológica da solução pretendida e mencione as diversas empresas/indústrias aptas a atender à demanda conforme a diversidade de composição de cada um dos grupos, com indicação inequívoca da marca, modelo, características que atendam todas as exigências constantes do termo de referência e do ETP a ele anexo;
	a.2) pesquisa de preços realizada, com respectiva metodologia, contendo todas as fontes utilizadas como parâmetro, incluindo as propostas das empresas eventualmente consultadas;
	a.3) documentos de planejamento com a definição das necessidades da unidade gerenciadora e dos participantes, incluindo informações de quantitativo de mobiliário atual da unidade, bem como de mudanças pretendidas, de modo a justificar objetivamente os quantitativos licitados;
	a.4) parecer jurídico que aprovou o edital e o seu termo de referência;
	a.5) pareceres técnicos de análise que teriam rejeitado e/ou aprovado os produtos ofertados pelas licitantes no certame, assim como as respectivas documentações das propostas enviadas e seus catálogos técnicos;
	b) íntegra dos processos administrativos que originaram a participação e/ou adesão do Gabinete do Comandante do Exército em pregões para aquisição de bens mobiliários em geral nos últimos dois anos, nos quais tenham sido adquiridos mesas, cadeiras, poltronas, sofás, armários, gaveteiros, divisórias, entre outros, e seus acessórios;
	c) lista de itens mobiliários que adquiriu nos últimos dois anos, apresentando dados de certames e atas de registro de preços originárias, notas de empenho, ordens bancárias pagas, modelos dos itens adquiridos, com informação de marca e fornecedor, assim como notas fiscais, registros dos bens adquiridos em sistema de patrimônio (número de patrimônio) ;
	d) demais informações que julgar necessárias; e
	e) designação formal de interlocutor que conheça da matéria para dirimir eventuais dúvidas, informando nome, função/cargo, e-mail e telefone de contato.
diligenciar o Colégio Militar de Brasília, Gabinete do Comandante do Exército, Estado-Maior do Exército, Secretaria de Economia e Finanças, Escola Superior de Guerra, Colégio Militar de Fortaleza, 11º Grupo de Artilharia Antiaérea, 2º Centro de Geoinformação, Comando Logístico, 11º Departamento de Suprimento, Comissão Regional de Obras da 11ª Região Militar e Polícia Civil do Distrito Federal, com fundamento nos artigos 157 e 187 do Regimento Interno deste Tribunal, para que, no prazo de quinze dias, encaminhem cópia dos seguintes documentos e/ou esclarecimentos:
	a) íntegra do processo administrativo que originou o Pregão Eletrônico 9/2020, ou a sua participação, contendo especialmente, se for o caso:
	a.1) estudo técnico preliminar que demonstre a viabilidade técnica, econômica e mercadológica da solução pretendida e mencione as diversas empresas/indústrias aptas a atender à demanda conforme a diversidade de composição de cada um dos grupos, com indicação inequívoca da marca, modelo, características que atendam todas as exigências constantes do termo de referência;
	a.2) pesquisa de preços realizada, com respectiva metodologia, contendo todas as fontes utilizadas como parâmetro, incluindo as propostas das empresas eventualmente consultadas;
	a.3) documentos de planejamento com a definição das necessidades da unidade gerenciadora e dos participantes, incluindo informações de quantitativo de mobiliário atual das unidades envolvidas, bem como de mudanças pretendidas, de modo a justificar objetivamente os quantitativos licitados do gerenciador e participantes;
	a.4) parecer jurídico que aprovou o edital e o seu termo de referência;
	a.5) pareceres técnicos de análise que teriam rejeitado e/ou aprovado os produtos ofertados pelas licitantes no certame, assim como as respectivas documentações das propostas enviadas e seus catálogos técnicos;
	b) lista de todos os órgãos/unidades participantes, respectivos itens e quantitativos de que participam;
	c) íntegra dos processos administrativos que originaram a participação e/ou adesão do Gabinete do Comandante do Exército em pregões para aquisição de bens mobiliários em geral nos últimos dois anos, nos quais tenham sido adquiridos mesas, cadeiras, poltronas, sofás, armários, gaveteiros, divisórias, entre outros, e seus acessórios;
	d) lista de itens mobiliários que adquiriu nos últimos dois anos, apresentando dados de certames e atas de registro de preços originárias, notas de empenho, ordens bancárias pagas, modelos dos itens adquiridos, com informação de marca e fornecedor, assim como notas fiscais, registros dos bens adquiridos em sistema de patrimônio (número de patrimônio) ;
	e) demais informações que julgar necessárias; e
	f) designação formal de interlocutor que conheça da matéria para dirimir eventuais dúvidas, informando nome, função/cargo, e-mail e telefone de contato.
realizar, nos termos do art. 276, § 3º , c/c art. 250, V, todos do Regimento Interno/TCU, a oitiva da sociedade empresária Forma Office Comércio de Móveis e Interiores Ltda. (CNPJ 09.135.810/0001-55) , para, no prazo de quinze dias, manifestarem-se, caso queiram, sobre os fatos constantes nos subitens 102 retro, assim como sobre os pressupostos da cautelar adotada;
apensar, com fulcro no art. 36 da Resolução - TCU 259/2014, o presente processo ao Processo 045.260/2020-6, para análise em conjunto, posto que há conexão entre seus objetos;
encaminhar cópia da presente instrução, via Controle Interno do Exército, ao Departamento Geral de Pessoal - DGP, Secretaria Geral do Exército, Batalhão da Guarda Presidencial, Comando de Operações Terrestres, Base de Administração do QGEX, Departamento de Ciência e Tecnologia do Exército, Colégio Militar de Brasília, Gabinete do Comandante do Exército, Estado-Maior do Exército, Secretaria de Economia e Finanças, Escola Superior de Guerra, Colégio Militar de Fortaleza, 11º Grupo de Artilharia Antiaérea, 2º Centro de Geoinformação, Comando Logístico, 11º Departamento de Suprimento, Comissão Regional de Obras da 11ª Região Militar, de maneira a embasar as respostas à oitiva;
encaminhar cópia da presente instrução à Polícia Civil do Distrito Federal de maneira a embasar as respostas à oitiva;
encaminhar cópia da presente instrução à empresa Forma Office Comércio de Móveis e Interiores Ltda. (CNPJ 09.135.810/0001-55) , de maneira a embasar as respostas à oitiva;"
II
Feita a devida contextualização do caso, registro que atuo como relator no presente feito em razão da relação de continência existente entre os fatos ora em apreciação com os que são tratados no TC Processo 045.260/2020-6, no qual foram apontados indícios semelhantes de irregularidades nos seguintes certames licitatórios, nos quais existem vários indícios de direcionamento das contratações para as empresas Forma Office Comércio de Móveis e Interiores Ltda. e Forma Style Seating Ergonomic Ltda.:
	Certame
	Órgão Promotor da Licitação
	Objeto
	Valor Total Adjudicado

	Pregão 11/2018
	Comando de Operações Terrestres do Exército Brasileiro
	Registro de preços de aquisição de mobiliário (móveis e poltronas) , para atender às necessidades do Comando de Operações Terrestres - COTER.
	R$ 48.170.015,00

	Pregão 1/2019
	Comando da 11ª Região Militar
	Registro de preços para eventual contratação de empresa especializada em fornecimento e mobiliários (mesas, poltronas, cadeiras e outros) .
	R$ 23.689.795,00

	Pregão 26/2019
	Comando da 11ª Brigada de Infantaria Leve
	Registro de preços para eventual aquisição de mobiliário (móveis e poltronas diversos, divididos em 112 itens) .
	R$ 52.647.354,00

	Pregão 29/2020
	Grupamento de Apoio de Barbacena
	Serviço de confecção de assentos, dividido em dois itens distintos referentes a poltronas de auditório
	R$ 1.531.250,00

Preliminarmente, com fundamento nos arts. 235 e 237, VI, do Regimento Interno deste Tribunal, conheço da presente representação, satisfeitos os requisitos de admissibilidade.
No mérito, acolho, em essência, as propostas da Selog, adoto a sua análise como razões de decidir, sem prejuízo de realizar algumas considerações adicionais.
Com efeito, em juízo preliminar, entendo que os indícios de direcionamento, restrição ao caráter competitivo da licitação e sobrepreço apontados nas contratações em análise são elementos aptos a caracterizar a fumaça do bom direito, um dos pressupostos para a concessão das medidas cautelares propostas pela unidade técnica.
O uso de especificações excessivamente detalhadas, muitas vezes reproduzindo ilustrações e descrições idênticas as que existem nos catálogos das licitantes vencedoras, além do caracterizar suposto direcionamento, é uma possível violação às disposições do Decreto 10.024/2019, que regulamenta o pregão eletrônico no âmbito da administração pública federal, in verbis:
"Art. 3º  Para fins do disposto neste Decreto, considera-se:
 (...) 
XI - termo de referência - documento elaborado com base nos estudos técnicos preliminares, que deverá conter:
a) os elementos que embasam a avaliação do custo pela administração pública, a partir dos padrões de desempenho e qualidade estabelecidos e das condições de entrega do objeto, com as seguintes informações:
1. a definição do objeto contratual e dos métodos para a sua execução, vedadas especificações excessivas, irrelevantes ou desnecessárias, que limitem ou frustrem a competição ou a realização do certame;"
No que tange a outro grupo importante de indícios de irregularidades apontadas pela Selog, não olvido que alguns precedentes deste Tribunal (v. g. o Acórdão 1225/2014-TCU-Plenário) admitiram a exigência de que o objeto licitado estivesse em conformidade com normas da ABNT, de forma a garantir a qualidade e o desempenho dos produtos a serem adquiridos pela Administração. No entanto, tais exigências devem estar devidamente justificadas nos autos do processo licitatório.
O atendimento às normas da ABNT, desde que pertinentes e aderentes ao objeto licitado, são na verdade um pressuposto para a atuação dos fornecedores no mercado nacional, conforme estatuído pela Lei 8.078/1990 (Código de Defesa do Consumidor) :
"Art. 39. É vedado ao fornecedor de produtos ou serviços, dentre outras práticas abusivas:            
VIII - colocar, no mercado de consumo, qualquer produto ou serviço em desacordo com as normas expedidas pelos órgãos oficiais competentes ou, se normas específicas não existirem, pela Associação Brasileira de Normas Técnicas ou outra entidade credenciada pelo Conselho Nacional de Metrologia, Normalização e Qualidade Industrial (Conmetro) ;"
Em juízo preliminar, a quantidade de normas técnicas não usualmente demandas em outros certames (especialmente considerando a cobrança de atendimento em conjunto, o que consubstancia a excessiva restrição da competição) ; e a exigência de uma série de laudos e declarações pouco usuais, que implicam custos que são incorporados ao produto e são de difícil aferição por parte da entidade contratante, justificam a devida apuração dos fatos e responsabilização dos envolvidos. Some-se a tais fatos a exigência de cumprimento de normas estrangeiras, com as normas da ASTM (American Society for Testing and Materials) , que, em primeira análise, não contam com qualquer previsão na legislação nacional.
Consoante apontamento da Selog, o extenso volume de itens e seu expressivo quantitativo, aliado à heterogeneidade dos itens agrupados, de características construtivas distintas, são práticas potencialmente restritivas, pois exigem maior capacidade produtiva das licitantes, ou, alternativamente, que consigam atuar como fornecedoras representantes de diferentes nichos do mercado, condição que necessita ser justificada com base em estudos e planejamentos de aquisições das unidades envolvidas.
Trata-se, pois, de prática que vem sendo coibida pela jurisprudência desta Corte de Contas, conforme demonstram os precedentes abaixo relacionados:
"Em licitações para registro de preços, é obrigatória a adjudicação por item como regra geral, tendo em vista o objetivo de propiciar a ampla participação de licitantes e a seleção das propostas mais vantajosas. A adjudicação por preço global é medida excepcional que precisa ser devidamente justificada, além de ser incompatível com a aquisição futura por itens." (Acórdão 737/2015-TCU-Plenário) .
"É indevida a utilização da ata de registro de preços por quaisquer interessados - incluindo o próprio gerenciador, os órgãos participantes e eventuais caronas, caso tenha sido prevista a adesão para órgãos não participantes - para aquisição separada de itens de objeto adjudicado por preço global de lote ou grupo para os quais o fornecedor convocado para assinar a ata não tenha apresentado o menor preço na licitação." (Acórdão 1893/2017-TCU-Plenário) .
Por fim, merece registro o indício da prática denominada "barriga de aluguel" tanto neste processo quanto no TC Processo 045.260/2020-6, por meio da qual as quantidades licitadas são majoradas artificialmente, de forma que a ata de registro de preços decorrente possibilite maior número de adesões e permita que a empresa vencedora comercialize seus produtos com os diversos órgãos da Administração Pública sem licitar.
Há evidente perigo da demora, ante a possibilidade de haver contratações derivadas das atas de registro de preço oriundas dos Pregões 12/2020 e 20/2020, o que justifica a concessão da cautelar no sentido de determinar aos órgãos gerenciadores e participantes que suspendam todos os atos dos dois certames, assim como todos os atos deles decorrentes, incluindo ata eventualmente assinada, não permitindo aquisições e/ou adesões, até decisão de mérito desta Corte de Contas.
De forma diversa ao entendimento da unidade técnica, considero que esta Corte de Contas também deve suspender inaudita altera pars o Pregão 9/2020, pois, não obstante a suspensão administrativa realizada pelo próprio órgão promotor da licitação, observo que há iminente risco de as impugnações ao certame serem julgadas e a licitação prosseguir com os indícios de irregularidade apontados.
Tenho divergência pontual quanto à proposta de apensar este processo ao TC Processo 045.260/2020-6, para análise em conjunto. Embora exista evidente conexão entre seus objetos, são outros órgãos e responsáveis envolvidos, de forma que a quantidade de audiências e oitivas a serem realizadas em ambos os processos desaconselha nesta oportunidade o apensamento proposto pela unidade técnica.
Além disso, o TC Processo 045.260/2020-6 encontra-se neste momento em meu Gabinete para apreciação de agravo interposto pelo procurador legal da empresa Forma Office contra a medida cautelar expedida naquele feito.
Tal como registrei ao apreciar o TC Processo 045.260/2020-6, considero que os fatos irregulares relacionados pela unidade técnica apontam para um juízo preliminar de alta reprovabilidade das condutas dos agentes responsáveis pelas contratações, de forma que este caso requer o exercício do controle punitivo pelo TCU, exigindo a identificação dos responsáveis pelas irregularidades observadas e, por conseguinte, a realização das audiências cabíveis no momento processual oportuno.
Ante o exposto, decido:
a)  conhecer da presente representação, com fundamento nos arts. 235 e 237, inciso VI, do Regimento Interno deste Tribunal; 
b) com base no art. 276, caput, do Regimento Interno/TCU, determinar cautelarmente aos órgãos gerenciadores e participantes que suspendam todos os atos dos Pregões 12/2020, promovido pelo Departamento Geral de Pessoal; 20/2020, promovido pelo Gabinete do Comandante do Exército; e 9/2020, promovido pelo Colégio Militar de Brasília, assim como todos os atos deles decorrentes, incluindo as atas eventualmente assinadas, não permitindo aquisições e/ou adesões, até ulterior decisão de mérito desta Corte de Contas sobre os indícios irregularidades em apuração neste feito; 
c) autorizar a realização das oitivas, diligências e demais medidas propostas pela unidade técnica para o saneamento dos autos, com exceção da proposta de apensamento deste processo ao TC Processo 045.260/2020-6; 
d) determinar à Selog, com a urgência que o caso requer, que tão logo recebida a documentação complementar solicitada, apure todos os responsáveis pelos indícios de irregularidade observados nestes autos, incluindo os agentes que elaboraram os termos de referência, estudos preliminares, pesquisas de mercado, pregoeiros, pareceristas jurídicos e autoridades que homologaram os certames, e submeta ao relator as eventuais propostas de audiência que entender pertinentes."
	É o Relatório.

não há

Não atuou.

REPRESENTAÇÃO. CERTAMES PARA A CONTRATAÇÃO DE MOBILIÁRIO. INDÍCIOS DE SOBREPREÇO, DE CERCEAMENTO À COMPETITIVIDADE E DE DIRECIONAMENTO DAS LICITAÇÕES. CONCESSÃO DE MEDIDA CAUTELAR PARA SUSPENDER OS CERTAMES LICITATÓRIOS EM ANDAMENTO E NOVAS CONTRATAÇÕES RELACIONADAS ÀS ATAS DE REGISTRO DE PREÇOS. OITIVAS E OUTRAS MEDIDAS SANEADORAS. REFERENDO.

REPRESENTAÇÃO (REPR)

Secretaria de Controle Externo de Aquisições Logísticas (Selog).

Trata-se de representação da Secretaria de Controle Externo de Aquisições Logísticas (Selog) , noticiando possíveis irregularidades em pregões realizados por Organizações Militares do Exército, cujo objeto foi a aquisição de mobiliário.
2.	No presente feito, são apontados indícios de irregularidades nos seguintes certames licitatórios:
	Certame
	Órgão Promotor da Licitação
	Objeto
	Valor Estimado da Contratação

	Pregão Eletrônico SRP 12/2020
	Departamento Geral de Pessoal - DGP
	Registro de preços para aquisição e instalação de divisórias, compostas em lote único de 15 itens.
	R$ 28.342.080,00

	Pregão Eletrônico SRP 20/2020
	Gabinete do Comandante do Exército
	Registro de preços para a aquisições de mobiliários em geral para os setores do Gabinete.
	R$ 1.422.874,21

	Pregão Eletrônico SRP 9/2020
	Colégio Militar de Brasília
	Registro de preços para eventual aquisição de mobiliários em madeira e assentos em geral, dividida em dois grupos, totalizando 101 itens distintos.
	R$ 26.382.386,55

3.	Em suma, a unidade técnica apurou indícios de irregularidades nos três pregões e concluiu que estes foram marcados pela ausência de competitividade, o que se traduz pelo fato de que, em muitos itens, nem sequer houve oferta de lances na fase competitiva da disputa, em que justamente se espera uma concorrência mais acirrada entre os licitantes para a obtenção de um melhor preço à administração pública. Essa ausência de competitividade decorreria, sobretudo:
a) da elaboração de termos de referência com descrições excessivamente detalhadas, com fortes indícios de direcionamento a produtos de fabricantes específicos comercializados pelas empresas;
b) do agrupamento de itens heterogêneos em um mesmo lote;
c) da inclusão excessiva de itens de uma mesma categoria de mobiliário, variando pelas dimensões e material construtivo, em um mesmo grupo, ao passo que os dados de empenho indicam que muitos desses itens não são adquiridos pelos órgãos gerenciador e participantes;
d) da cobrança de declaração registrada em cartório dos fabricantes dos itens de mobiliário; e
e) da exigência desarrazoada de normas técnicas pouco usuais no mercado.
4.	A Selog considerou que, como consequência dessa falta de competitividade, nos Pregões 12/2020 e 20/2020, os preços adjudicados seriam superiores aos identificados em certames similares realizados por outros órgãos. 
5.	Assim, por estarem presentes os requisitos do fumus boni iuris e do periculum in mora, consoante exposto nas razões de decidir apresentadas no despacho transcrito no relatório precedente, adotei a medida cautelar determinando a suspensão dos três certames, assim como de todos os atos deles decorrentes, incluindo as atas eventualmente assinadas, não permitindo aquisições e/ou adesões até ulterior decisão de mérito desta Corte de Contas acerca dos indícios de irregularidade apontados pela Selog.
	Ante o exposto, com amparo no disposto no art. 276, § 1º, do Regimento Interno, VOTO por que o Tribunal adote a minuta de acórdão que submeto à consideração deste Colegiado.
TCU, Sala das Sessões Ministro Luciano Brandão Alves de Souza, em 20 de janeiro de 2021.
BENJAMIN ZYMLER 
Relator